臺灣嘉義地方法院民事判決　　　　　　　99年度簡上字第53號
上　訴　人　林惠珠
訴訟代理人　王鐵雄
被　上訴人　黃顯明
訴訟代理人　吳聰億律師
上列當事人間履行契約事件，上訴人對於中華民國99年3 月18日
本院嘉義簡易庭96年度嘉簡字第94號第一審判決提起上訴，本院
於100年3月2日言詞辯論終結，判決如下：
    主  文
上訴駁回。
第二審訴訟費用由上訴人負擔。
    事 實 及 理 由
一、上訴人起訴主張：
  （一）被上訴人於民國92年12月25日向上訴人借款，嗣於數日
        後表示無力還款，上訴人之訴訟代理人王鐵雄即代理丈
        母娘即上訴人向被上訴人買受坐落嘉義縣太保市○○段
        69地號土地（下稱系爭土地）及其上未辦保存登記建物
        ，門牌號碼：嘉義縣太保市梅埔里五鄰梅子厝37號土角
        磚木造平房如附件嘉義縣水上地政事務所99年 1月12日
        複丈成果圖代號Ａ所示之房屋（下稱系爭房屋），登記
        所有權人為上訴人，雙方合議買賣價格為新臺幣（下同
        ） 500,000元，並訂有92年12月25日之不動產買賣契約
        書，並另立銷售同意書。上訴人於93年 6月23日已將買
        賣尾款付清，因銷售同意書附帶被上訴人於 1年內可依
        原價購回之條件，致上訴人斯時無法辦理產權移轉登記
        ；俟簽約滿 1年後，被上訴人仍無依原價購回之意願，
        上訴人之訴訟代理人於93年12月31日前往嘉義縣稅捐處
        辦理土地增值稅之申請，待稅單核發親自領取稅單後，
        專程前往被上訴人於系爭房屋之住處拜訪被上訴人，巧
        遇被上訴人胞兄黃顯富於該屋中，經說明原委，訴外人
        黃顯富表示其目前經濟困窘，但仍願依銷售原價購回，
        希望於94年 4月15日內先歸還300,000元，於同年7月15
        日歸還剩餘款項，上訴人之訴訟代理人於94年 4月15日
        屆滿當日，二度去電告知訴外人黃顯富，訴外人黃顯富
        告知無力購回，上訴人可辦理過戶，上訴人遂於94年 4
        月21日申請移轉登記，而於94年4月29日登記完畢。
  （二）依銷售同意書約定，被上訴人得於過戶日起 5日內，交
        付上述銷售範圍，是被上訴人之交屋日應以94年5 月4
        日為最後搬遷交付日。另依不動產買賣契約書第11條約
        定：「本契約所訂定之交屋日…，如有延遲乙方（即被
        上訴人）應賠償自交屋日起以每一日按買賣總價千分之
        壹計付甲方（即上訴人）以為賠償金。」被上訴人迄未
        交付系爭房屋，經上訴人屢次催促，被上訴人均置之不
        理，爰依據買賣契約，請求被上訴人交付系爭房屋，並
        給付自94年5 月4 日起至交付系爭房屋之日止，按日給
        付上訴人每日500 元。（上訴人於原審聲明：（一）被
        上訴人應將如附件嘉義縣水上地政事務所民國99年1 月
        12 日 複丈成果圖代號Ａ所示之房屋全部騰空交付上訴
        人，並自94年5 月4 日起至上開房屋交付日止，按日給
        付上訴人500 元。（二）願供擔保，請准宣告假執行。
        原審為上訴人敗訴之判決，上訴人聲明不服提起上訴。
        ）並上訴聲明：（一）原判決廢棄。（二）被上訴人應
        將如附件嘉義縣水上地政事務所民國99年1 月12日複丈
        成果圖代號Ａ所示之房屋全部騰空交付上訴人，並自94
        年5 月4 日起至上開房屋交付日止，按日給付上訴人
        500 元。（三）願供擔保，請准宣告假執行。
二、被上訴人則抗辯：
  （一）雖被上訴人另案所提塗銷所有權移轉登記事件之第1、2
        審民事訴訟已遭法院判決敗訴確定，然該案與本件訴訟
        標的不同，本件判決應不受該案判決影響，應獨立判斷
        。又被上訴人對上訴人及其訴訟代理人所提偽造文書告
        訴，臺灣板橋地方法院檢察署檢察官雖因證據不足而以
        98年度偵續一字第71號為不起訴處分，但由卷內資料可
        知上訴人供述前後不一，當時確為借貸關係而以借款作
        為房屋之賣價。
  （二）上訴人所提之「銷售同意書」，顯以被上訴人借款債額
        作為系爭房地買賣價額，約明於一定期限內備價回贖，
        依最高法院43年台上字第437號判例見解，此種契約雖
        名為買賣，實係就原有債務設定抵押權，縱令被上訴人
        屆期未回贖，亦不發生所有權移轉之效力，更無何項損
        害之可言。上訴人儘可本於債之關係請求被上訴人清償
        本息，如具備抵押權之法定要件，亦得聲請拍賣抵押物
        ，就其賣得價金優先受償，不得請求交付房屋及損害賠
        償。
  （三）縱退步言，兩造間訂有不動產買賣契約書，然系爭房屋
        為未辦理保存登記建物，為被上訴人父親所建，被上訴
        人父親過世後，由被上訴人、被上訴人大哥黃顯富及 3
        個姊妹黃樹鶴、賴黃鉛、黃月雲所共同繼承，且現仍由
        部分共有人使用中，被上訴人處分系爭建物，並未經其
        他共有人之同意，故兩造所訂立之買賣契約中有關系爭
        房屋之部分對共有人不生效力，上訴人請求被告遷讓交
        付系爭房屋即無理由。並答辯聲明：上訴駁回。
三、兩造不爭執事項：
  （一）兩造就系爭房地所簽立92年12月25日之不動產買賣契約
        書，約定買賣總價款為50萬元，簽約時由上訴人交付30
        萬元，尾款20萬元則約定於被上訴人在93年 6月25日前
        交付土地所有權狀時交付，該契約書第11條並約定：本
        契約所訂定之交屋日，被上訴人應確實依約履行，不得
        藉故拖延或遲延尾款及交屋，如有延遲被上訴人應賠償
        自交屋日起以每1日按買賣總價千分之1計付上訴人以為
        賠償金。而被上訴人於簽訂上開契約書同日並簽立「銷
        售同意書」，內載：被上訴人因急需現金周轉，於92年
        12月25日將系爭房地以50萬元銷售予上訴人，自簽定本
        契約起 1年內，被上訴人可依銷售之總金額全數購回，
        若被上訴人於 1年後仍無法依原價購回，願無條件將系
        爭土地及其上建物銷售上訴人，並配合辦理土地自用增
        值稅及完納稅款，在尚未過戶期間，被上訴人願將出賣
        之標的物提供上訴人辦理抵押權設定，被上訴人若於期
        間內依原價購回，願賠償上訴人每月 3分之利息以作為
        賠償金等語。
  （二）被上訴人已簽立發票日為92年12月25日、93年 6月23日
        ，票面金額分別為30萬元、20萬元之本票各 1紙交付上
        訴人收執。
  （三）被上訴人於92年12月24日、93年 6月24日以系爭土地先
        後設定本金最高限額60萬元、40萬元抵押權予上訴人。
  （四）訴外人即被上訴人胞兄黃顯富於94年 1月14日出具內載
        ：因被上訴人銷售系爭房地，黃顯富有意依銷售價格購
        回，並承諾於94年 4月14日內，預先歸還30萬元，於94
        年 7月15日內歸還剩餘款項20萬元，並歸還前項未還之
        每月利息 3分，屆時未依約履行，願銷售予上訴人等語
        之同意書交付上訴人收執。
  （五）被上訴人於94年 1月17日另簽署預告登記同意書，內載
        ：「被上訴人所有之系爭土地，於92年12月25日預約出
        賣與上訴人，為保全該標的物權利之移轉，同意向主管
        地政機關申辦預告登記」等語，其後並持向地政機關辦
        理預告登記完畢。
  （六）被上訴人於94年 1月18日請領印鑑證明；其後由上訴人
        委託訴外人王鐵雄於94年4 月29日，持被上訴人之印鑑
        證明、系爭土地所有權狀，及其上蓋有被上訴人印文之
        土地登記申請書，併由被上訴人簽名之土地買賣所有權
        移轉契約書等文件，以買賣為原因，向地政機關申辦系
        爭土地所有權移轉登記予上訴人名下。
四、爭執事項：
  （一）兩造所訂之買賣契約是否發生買賣之效力？
  （二）若兩造間之契約發生買賣效力，系爭房屋是否為被上訴
        人1人所得處分？
  （三）若兩造間之契約發生買賣效力，上訴人得否依兩造所簽
        不動產買賣契約書第11條請求該條所約定之違約金？
五、本院之判斷：
  （一）上訴人主張兩造間係成立買賣關係，並以兩造間就系爭
        土地買賣之爭訟業經臺灣高等法院臺南分院96年度上易
        字第 263號民事判決被上訴人敗訴確定為其論據。被上
        訴人則抗辯伊與上訴人間為消費借貸關係，僅有登記抵
        押權予上訴人之意思，並無買賣意思等語。而被上訴人
        固曾另案對上訴人提出塗銷所有權移轉登記訴訟，依據
        契約解除後之回復原狀請求權及不當得利之法律關係，
        請求判令本件上訴人應將系爭土地之所有權移轉登記塗
        銷，恢復登記為被上訴人所有，嗣經臺灣高等法院臺南
        分院96年度上易字第 263號民事判決，認兩造間已成立
        買賣契約，嗣後僅解除93年12月29日成立之不動產所有
        權移轉之物權契約（公契），不包含92年12月25日成立
        之買賣債權契約（私契），因而判決被上訴人敗訴確定
        ，此有該案判決書（見本院卷第28頁以下）在卷可稽。
        然按民事訴訟法第400條第1項規定確定判決之既判力，
        僅於判決主文所判斷之訴訟標的，始可發生。若訴訟標
        的以外之事項，縱令與為訴訟標的之法律關係有影響，
        而於判決理由中對之有所判斷，除同條第二項所定情形
        外，尚不能因該判決已經確定而認此項判斷有既判力，
        最高法院73年台上字第3292號判例闡述甚詳。是兩造間
        之前案民事判決雖曾於判決中判斷兩造間是否成立買賣
        契約，惟此究非該案之訴訟標的，自不發生既判力，本
        件兩造間之契約關係與所簽訂之「買賣契約書」、「銷
        售同意書」是否生買賣效力之認定，自不受前案判決拘
        束，仍應由本院依本件調查證據所得加以審認，合先敘
        明。
  （二）按當事人就標的物及其價金互相同意時，買賣契約即為
        成立，並不以訂立書面為必要，此觀民法第345條第2項
        規定甚明。上訴人主張兩造就系爭房地簽立92年12月25
        日之不動產買賣契約書，約定買賣總價款為500,000 元
        ，簽約時由上訴人交付300,000元，尾款200,000元則於
        被上訴人在93年 6月25日前交付土地所有權狀時交付。
        而被上訴人於簽訂上開契約書同日並簽立「銷售同意書
        」，內載：被上訴人因急需現金周轉，於92年12月25日
        將系爭房地以 500,000元銷售予上訴人，自簽定本契約
        起 1年內，被上訴人可依銷售之總金額全數購回，若被
        上訴人於 1年後仍無法依原價購回，願無條件將系爭土
        地及其上建物銷售上訴人，並配合辦理土地自用增值稅
        及完納稅款，在尚未過戶期間，被上訴人願將出賣之標
        的物提供上訴人辦理抵押權設定，被上訴人若於期間內
        依原價購回，願賠償上訴人每月 3分之利息以作為賠償
        金等語之事實，有92年12月25日之不動產買賣契約書及
        銷售同意書各乙份（見本院卷第89頁、第90頁、第93頁
        ）在卷可憑，並為兩造所不爭執，堪信屬實。且上訴人
        就兩造間針對系爭房地所成立買賣契約乙節，除上開92
        年12月25日之不動產買賣契約書外，更提出兩造於93年
        12月25日所簽立之不動產買賣契約書（見本院卷第91頁
        、第92頁）在卷為佐。對照兩造間上揭 2份不動產買賣
        契約書之內容以觀，除第 2條關於付款日期、付款條件
        及第13條關於簽約手續費 2,000元之約定略有不同外，
        其餘約款內容完全相同；且由93年12月25日之該份不動
        產買賣契約書第2條業將上訴人已給付之500,000元款項
        ，載明為上訴人已交付買賣總額乙節以觀，足徵兩造間
        就系爭買賣契約中必要之點即買賣標的物及價款已互相
        同意，揆諸上開說明，堪認兩造間就系爭房地確已成立
        買賣債權契約無訛。從而，上訴人主張兩造間所訂立買
        賣契約應生買賣之效力，並非無據。
  （三）被上訴人抗辯：兩造間當時為借貸關係，上訴人所提之
        「銷售同意書」，顯以被上訴人借款債額作為系爭房地
        買賣價額，約明於一定期限內備價回贖，依最高法院43
        年台上字第 437號判例要旨，此種契約雖名為買賣，實
        係就原有債務設定抵押權，縱令被上訴人屆期未回贖，
        亦不發生所有權移轉之效力，更無何項損害之可言。上
        訴人儘可本於債之關係請求被告清償本息，如具備抵押
        權之法定要件，亦得聲請拍賣抵押物，就其賣得價金優
        先受償，不得請求交付房屋及損害賠償云云。然被上訴
        人所據上開判例，係本於96年修正前民法第873 條第2
        項關於流質契約（流抵契約；流押契約）禁止之規定所
        為，該條之立法意旨原在於保護債務人使其不至因一時
        急迫受重大之損害。惟按債務人以所欠借款債務作為房
        屋價金，與債權人訂立買賣契約者，除其約定之內容含
        有流質契約之性質外，尚難謂為無效，最高法院72 年
        度台上字第4890號判決闡述甚明。準此，自難僅以債務
        人以所欠借款債務作為房屋價金，與債權人訂立買賣契
        約者即蓋認均屬流質契約，仍應審酌其具體約定方式及
        內容而為認定。觀諸被上訴人於92年12月25日與上訴人
        簽訂不動產買賣契約書與所同時簽立之「銷售同意書」
        內容固載有：被上訴人因急需現金周轉，於92年12月25
        日將系爭房地以500,000 元銷售予上訴人，自簽定本契
        約起1 年內，被上訴人可依銷售之總金額全數購回，若
        被上訴人於1 年後仍無法依原價購回，願無條件將系爭
        土地及其上建物銷售上訴人，並配合辦理土地自用增值
        稅及完納稅款，在尚未過戶期間，被上訴人願將出賣之
        標的物提供上訴人辦理抵押權設定等約款（見本院卷第
        93頁）。然細譯上開約款內容並未直接約定已屆清償期
        滿而未清償時系爭房地所有權即移屬於上訴人之內容，
        尚難遽認上開約定之內容即屬含有流質契約之性質。且
        被上訴人於92年12月29日曾另簽立「轉賣同意書」，內
        載：「立同意書人黃顯明於民國92年12月25日以房地向
        林惠珠借款新台幣參拾萬元整，立同意書人自認無力清
        償該借款，同意於民國92年12月29日將房地以新台幣伍
        拾萬元轉賣予林惠珠所有，該借款新台幣參拾萬元正自
        動轉成簽約款，立同意書人要求退還已繳付之部分利息
        新台幣貳萬壹仟元整，並要求簽訂一年內可買回之銷售
        同意書，恐口說無憑，特立此同意書為憑。」等語，此
        有上訴人所提出該份轉賣同意書（見本院卷第79頁）附
        卷可參，亦足徵被上訴人本於其自身考量而已有意將原
        本兩造間之消費借貸契約關係轉換為買賣契約關係甚明
        。此外，兩造間於92年12月25日簽訂上開不動產買賣契
        約書及銷售同意書時所約定之1 年買回期限後，更於93
        年12月25日再度就系爭房地簽立上開第二份不動產買賣
        契約書，此已屬兩造間於「前開買回期限後」就系爭房
        地所為之合意，且當時被上訴人早已取得上訴人所交付
        之500,000 元，更難認被上訴人當時有何急迫情狀，更
        難認兩造間所為上開合意含有流質契約之性質，綜觀
        本件兩造間就系爭房地之具體約定過程、方式及內容，
        尚與最高法院43年台上字第437 號判例要旨有間，被上
        訴人援引上開判例意旨否認兩造間買賣契約之效力即有
        未洽，並不足採。至被上訴人另抗辯伊僅有設定抵押權
        予上訴人之意思云云，惟本院審酌上訴人提出之上開二
        份不動產買賣契約書上關於不動產標示、立契約書人之
        年籍等處之字跡同屬一人，惟文字撰寫佈局、住址詳細
        程度略有出入，堪信上開不動產買賣契約書確為被上訴
        人所親自簽名，並非經上訴人變造而應屬真正無訛；且
        被上訴人對上訴人及上訴人訴訟代理人就上開不動產買
        賣契約書所提出之偽造文書告訴，業經臺灣板橋地方法
        院檢察署為不起訴處分，復經本院調取臺灣板橋地方法
        院檢察署98年度偵續一字第71號偵查全卷核閱無誤；再
        參以被上訴人於94年1 月17日就系爭土地預約出賣與被
        上訴人乙事簽署預告登記同意書，並親自辦理該預告登
        記等情，有上訴人所提出之土地登記申請書及預告登記
        同意書影本在卷可憑（見本院卷第80頁至第83頁），則
        被上訴人對所簽名之上開契約書其內容及用途應確屬明
        知，是其事後翻稱其僅有設定抵押權之意思云云，自難
        採信。
  （四）按共有人將共有物特定之一部讓與他人，使受讓人就該
        一部取得單獨所有權者，係屬共有物之處分，依民法第
        819條第2項規定，其讓與非得共有人全體之同意，對於
        其他共有人不生效力（最高法院83年度台再字第11號判
        決要旨參照）。被上訴人抗辯系爭房屋為未辦理保存登
        記建物，為被上訴人父親所建，被上訴人父親過世後，
        由被上訴人、被上訴人大哥黃顯富及 3個姊妹黃樹鶴、
        賴黃鉛、黃月雲所共同繼承，且並無分割協議等情，有
        被上訴人所提出之繼承系統表及戶籍謄本在卷可稽（見
        原審卷第121頁至第129頁）；參以系爭房屋仍由被上訴
        人胞兄黃顯富使用中等情，則據證人黃顯富於原審結證
        明確（見原審卷第 138頁），亦與上訴人之訴訟代理人
        所自承確曾在系爭房屋內看到證人黃顯富等情吻合，自
        堪信被上訴人所稱系爭房屋仍屬共有確與事實相符。而
        系爭房屋既仍為被上訴人、被上訴人胞兄黃顯富及姊妹
        黃樹鶴、賴黃鉛、黃月雲等人所共有，縱兩造間就系爭
        房屋成立買賣契約，然未經其他共有人同意，該債權契
        約自難拘束其他共有人，被上訴人未經其他共有人之同
        意亦無從徒憑己意即遷讓交付系爭房屋，上訴人基於兩
        造間之買賣契約訴請被上訴人遷讓交付系爭房屋，即無
        理由。
  （五）按違約金有屬於懲罰之性質者，有屬於損害賠償約定之
        性質者，依民法第250條第2項前段規定，違約金除當事
        人另有訂定外，視為因不履行而生損害之賠償總額，故
        懲罰性違約金固以當事人有特別訂定者始足當之，然不
        論何者，既云「當事人得約定債務人不履行債務時，應
        支付違約金」，依其約定內容，尚可分為因給付不能、
        拒絕給付，或因遲延給付，或因不完全給付時，應支付
        之違約金。至民法第250條第2項規定：「約定如債務人
        不於適當時期或不依適當方法履行債務時，即須支付違
        約金者」，係指給付遲延或不完全給付時應支付損害賠
        償總額預定性之違約金而言（最高法院80年度台上字第
        229 號判決要旨參照）。兩造就系爭房屋所簽立92年12
        月25日及93年12月25日之不動產買賣契約書第11條均約
        定：本契約所訂定之交屋日，被上訴人應確實依約履行
        ，不得藉故『拖延或遲延』尾款及交屋，如有『延遲』
        被上訴人應賠償自交屋日起以每1日按買賣總價千分之1
        計付上訴人以為賠償金，此觀上開契約書內容即明，足
        見兩造間上開約款顯屬如債務人不於適當時期履行債務
        時，即須支付違約金之約款，揆諸上開說明，該約款所
        指之違約金自需以給付可能為前提，應屬給付遲延時應
        支付損害賠償總額預定性之違約金無疑。次按民事審判
        應在原告主張之原因事實及法律關係範圍內為之，不得
        越出此範圍，任作准駁之判斷。又違約金除當事人另有
        訂定外，固可視為因不履行契約而生損害之賠償總額；
        但因可歸責於債務人之事由，致給付不能者，債權人請
        求賠償損害，與請求給付違約金，其為訴訟標的之法律
        關係，尚有分別（最高法院72年度台上字第3996號判決
        要旨參照）。兩造間就系爭房屋成立買賣契約不能拘束
        其他共有人，且被上訴人未經其他共有人之同意無從徒
        憑己意即遷讓交付系爭房屋等情，業如上述，系爭房屋
        無從遷讓與上訴人固屬可歸責於被上訴人之給付不能，
        然究與上開約款所定給付遲延之情形有間，上訴人自難
        逕援引該約款訴請被上訴人支付上開違約金。本件縱有
        可歸責於被上訴人之事由，致給付不能之情形，上訴人
        既僅基於上開約款請求被上訴人給付違約金，揆諸上開
        說明，其訴訟標的之法律關係即與請求給付不能之損害
        賠償有別，本院自不得越出上訴人主張之原因事實及法
        律關係範圍，任作准駁之判斷，附此敘明。
六、綜上所述，上訴人依據買賣之法律關係及不動產買賣契約書
    第11條之規定，請求被上訴人交付系爭房屋，並自94年5月4
    日起至系爭房屋交付日止，按日給付上訴人 500元之賠償金
    ，為無理由，應予駁回。原審為上訴人敗訴之判決，並駁回
    其假執行之聲請，經核其理由雖有不同，然結果並無二致，
    ，仍應予以維持。上訴人提起上訴，指摘原判決不當，求予
    廢棄，為無理由，應予駁回。
七、本件事證已臻明確，兩造間其餘攻擊及防禦方法，對判決之
    結果不生影響，爰不逐一指駁，併此敘明。
八、據上論結，本件上訴為無理由，依民事訴訟法第436條之1第
    3項、第449條第2項、第78條，判決如主文。
中    華    民    國   100    年     3    月    16    日
              民事第三庭審判長法  官  黃茂宏
                              法  官  陳端宜
                              法  官  曾宏揚
以上正本係照原本作成。
本件不得上訴。
中    華    民    國   100    年     3    月    16    日
                              書記官  陳見明